---
title: "Análise de Performance de Desenvolvimento em Proles de Tityus stigmurus"
author: "Welton Dionisio"
date: "2025-06-19"
output: html_document
---

```{r setup, include=FALSE}
knitr::opts_chunk$set(
  dev = "png", 
  dpi = 600, 
  dev.args = list(bg = "white"),
  fig.width = 7, 
  fig.height = 5)
```

## Introdução

Nessa pesquisa eu investiguei se havia diferença na performance de desenvolvimento em proles subsequentes de fêmeas do escorpião amarelo, *Tityus stigmurus*.

Embora os filhotes sejam clones da mãe, que se reproduz assexuadamente, é esperado que mães mais velhas produzam menor número de filhotes ou ao menos filhotes com um desenvolvimento prejudicado.

Para avaliar isso, foram comparadas duas ninhadas consecutivas (primeira e segunda) de um amostra de fêmeas dessa espécie criadas em laboratório sob as mesmas condições de criação. O desenvolvimento dos filhotes foi acompanhado até que uma quantidade atingisse a fase adulta. Durante esse tempo, foram mensuradas características que apontam o "desempenho" das primeiras e segundas ninhadas.

## Métodos

### Carregamento e preparação dos dados

```{r data_loading}
#install.packages("readxl") #instalando o pacote para leitura de planilhas do excel
library(readxl) #carregando o pacote no ambiente virtual
reprod3 <- read_excel("invest.reprod3.xlsx", sheet = 1, col_names = TRUE) #atribuindo os dados da planilha a uma variável
attach(reprod3) #possibilitando acessar as variáveis de dentro da planilha pelo seu nome nela

# Criando variáveis
TOM <- (reprod3$TOM2) #criando objeto/variável total offspring mass
ON <- (reprod3$OS) #criando objeto/variável offspring number
FS <- (reprod3$FS) #criando objeto/variável female size
FM <- (reprod3$FM) # criando objeto/variável female mass
```

### Testes de normalidade

```{r normality_tests}
# Testando a normalidade das variáveis
shapiro.test(TOM)
shapiro.test(ON)
shapiro.test(FS)
shapiro.test(FM)
```

O resultado foi distribuição normal para todas as variáveis. Seguindo para o modelo preditivo de quais variáveis/características da mãe influenciam no fitness da prole.

## Análises

### Modelos Lineares Gerais

Para isso, foi utilizado um Modelo Linear Geral com critério de Akaike (AIC). Assim foi testado qual o melhor modelo que representa a influência da condição maternal sobre a ninhada.

```{r glm_models}
# Modelo com número de filhotes na ninhada como variável dependente das condições maternais
glmON <- glm(ON ~ FS * FM, family = gaussian())
library(MASS) #carregando pacote
summary(glmON) #exibir sumário estatístico
anova(glmON) #realizar uma ANOVA a posteriori

# Modelo com massa total da ninhada como variável dependente das condições maternais
glmTOM <- glm(TOM ~ FS * FM, family = gaussian())
summary(glmON) #exibir sumário estatístico
anova(glmON) #realizar uma ANOVA a posteriori
```

### Visualização dos dados

```{r plotting, fig.width=8, fig.height=6}
library(ggplot2)

# Gráficos de diagnóstico dos modelos
par(mfrow = c(2, 2))
plot(glmON) #Gráficos do primeiro modelo
plot(glmTOM) #Gráficos do segundo modelo
```

### Modelos alternativos e seleção por AIC

```{r alternative_models}
# Modelo alternativo 1
model1 <- lm(ON ~ FS * FM * TOM)
summary(model1)

# Modelo alternativo 2
model2 <- lm(TOM ~ FS * FM * TOM)
summary(model2)

# Testando o melhor modelo com o AIC
AIC(glmON, glmTOM, model1, model2) #glmON e glmTOM foram os melhores

# Checando o AIC passo-a-passo
step(glmON, scale = 0,
     direction = c("both", "backward", "forward"),
     trace = 1, keep = NULL, steps = 1000, k = 2)

step(glmTOM, scale = 0,
     direction = c("both", "backward", "forward"),
     trace = 1, keep = NULL, steps = 1000, k = 2)
```

### Ajustes e análise de resíduos

```{r residuals}
# Ajustando o valor de P dos modelos com correção de Bonferroni
p.adjust(0.6491, "bonferroni", n = 2) 
r1 <- residuals(glmON) #obtendo os resíduos de ON (dado padronizado sem efeito maternal)
r1

p.adjust(0.05092, "bonferroni", n = 2) 
r2 <- residuals(glmTOM) #obtendo os resíduos de TOM (dado padronizado sem efeito maternal)
r2

# Testando normalidade dos resíduos
shapiro.test(r1)
shapiro.test(r2)

# Correlação entre os resíduos 
rescor <- cor.test(r1, r2, method = c("spearman"))

# Criando dataframe com os resíduos
dfres <- data.frame(r1, r2)
dfres

# Gráfico de dispersão da correlação
library(ggpubr)
ggscatter(dfres, x = "r1", y = "r2", 
          add = "reg.line", conf.int = TRUE, 
          cor.coef = TRUE, cor.method = "spearman",
          xlab = "Offspring number", ylab = "Total offspring mass (g)")
```